【裁判字號】    90,台上,935
【裁判日期】    900222
【裁判案由】    常業詐欺
【裁判全文】
最高法院刑事判決                                  九十年度台上字第九三五號
    上  訴  人  乙○○
    上訴人即甲
    ○○之配偶  丙○○
    被      告  甲○○
右上訴人乙○○因常業詐欺、上訴人丙○○因被告甲○○常業詐欺案件，不服台灣高
等法院台中分院中華民國八十七年十二月九日第二審判決（八十七年度上訴字第一六
四二號，起訴案號：台灣台中地方法院檢察署八十五年度偵字第二一三六三號），提
起上訴，本院判決如左：
    主  文
原判決撤銷，發回台灣高等法院台中分院。
    理  由
本件原判決認定上訴人乙○○意圖營利，基於為自己不法所有之犯意，自民國八十四
年十二月底起，以月薪新台幣（下同）六萬元之代價受僱於具有犯意聯絡化名為簡永
昌之成年男子，由簡永昌提供其自己於八十三年十一月十一日以羅文光名義開立之0
0000000號郵政劃撥儲金帳戶、於八十四年十二月七日以謝智忠名義開立之0
0000000號帳戶及卡號000000000000000號之金融卡一張，暨
於八十三年十二月十六日以賴建誌名義開立之00000000號帳戶供乙○○作為
收支、提領款項之用，並由乙○○租用台中市○○路○段華園巷二三之四號五樓作為
營業處所，乙○○並自八十五年八月二十六日起，僱用知情之被告甲○○，八十五年
三月間、同年七月下旬及九月上旬，分別僱用知情之林銘皇、林殿盛及賴炳欽（以上
三人業經判處罪刑確定）等人，在上址從事接聽電話、打雜、提領款項等工作，該處
分設三個工作部門，其中李德教授正宗六合研究中心自八十四年十二月底起，由乙○
○秉簡永昌之命，在該址提供（○四）0000000、0000000號電話為聯
絡工具，並連續在中國時報報端刊登廣告或印發廣告單之方式，販售乙○○等人依六
合彩號碼球偶然組成之尾數為準，中獎率極低之六合彩明牌，招收會員，藉文字公然
煽惑不特定之會員簽賭六合彩賭博。會員入會費每月為五千元，二個月者則收費七千
元，分別提供八期、十六期之六合彩明牌供會員簽賭六合彩，並由甲○○化名為李德
對外接洽，致林文卿、蕭仁惠等人陷於錯誤，紛紛交付會費，先後約有八百人入會，
並依指定將會費劃撥至以羅文光名義開設之郵政劃撥儲金帳戶（00000000號
），迨會員發現上情要求退會則以須另繳二萬元之保證金為由，拒絕退費。乙○○另
自八十五年三、四月間，虛設弘積積體電腦開發國際股份有限公司，虛載公司地址為
台中市○○路一六八號弘星商業大樓八樓，並連續多次以寄發廣告傳單或在中國時報
等刊登廣告，吹噓販賣電腦硬體產品及六合彩明牌之程式，聯絡電話為：（○四）0
000000、0000000、0000000號，且由乙○○化名洪英文、李忠
興、莊仁杰、林先生、賴先生、陳先生等之名義，賴炳欽化名王組長，對外招攬客戶
，每名會員入會費為八千元，以文字公然煽惑不特定之多數人簽賭六合彩賭博，由於
中獎率極低且程式無法解讀，會員紛紛反應，再詐稱：需另繳交一萬二千元購買磁碟
片，或七萬元至共十八萬元不等購買電腦以解讀程式：並由簡永昌書立以弘積公司之
名義出具切結保證書及簽發以同一名義之本票取信會員，使羅嘉哲、葉曜嘉、謝喜輝
、蕭惠仁、黎蓮清、趙婉伶、周素勤、簡其舜等人陷於錯誤，多次交付數千元至數萬
元不等之會費及價金入謝智忠名義開設之郵政劃撥儲金帳戶（00000000號
）或賴建誌之前開帳戶，如會員要求退會，則向各會員詐稱：須再繳交二或三萬元保
證金，方可退錢，惟實際上均無退還，被害會員約有二百人之多。另自八十五年十一
月一日起，增設藍訊國際郵購股份有限公司，在中國時報刊登「藍訊國際郵購三週年
慶，免費招募會員」及聯絡電話：（○四）0000000、0000000號之廣
告招收會員，使鄧志偉、蔡昆庭等人誤信為真，申請入會，實際上並未辦理抽獎活動
，再由乙○○佯以鄧志偉、蔡昆庭等人以分別抽中價值八萬元之光陽機車ＡＰＥＸ一
五四○一部及價值五十三萬元之新喜美轎車一輛，要求上開人員先繳交相當於獎品市
值百分之十五之稅捐，蔡昆庭等三人不知其詐先後各交寄七萬九千五百元，鄧志偉等
十人各劃撥一萬二千元至賴建誌名義之上開帳戶，此三部門共計詐得二○、六○四、
八○○元。所得款項，經扣除開銷後，餘款由乙○○轉交簡永昌，乙○○、甲○○、
及賴炳欽、林銘皇、林殿盛等並均恃此為業，賴以維生等情，因而撤銷第一審關於上
訴人乙○○，被告甲○○部分之判決，改判仍依牽連關係從一重論處二人共同常業詐
欺罪刑，固非無見。
惟查：被告之自白，須非出於強暴、脅迫、利誘、詐欺或其他不正之方法，且與事實
相符者，始得採為證據。如果被告之自白，係出於不正之方法，並非自由陳述，即其
取得自白之程序，已非適法，則不問自白內容是否確與事實相符，因其非係適法之證
據，即不得採為判決基礎。本件上訴人丙○○及被告甲○○一再主張甲○○之警訊筆
錄，係訊問警員自問自答記載完成後，再拉其手按捺指印云云（第一審卷第七十四頁
、第一一二頁反面，原審卷第十二頁、第五十一頁），已主張甲○○於警訊時之供述
，並非出於其任意性之自白，原審對渠等之上開主張未予調查，即率採被告甲○○於
警訊時之供述為主要判決基礎之一（原判決第五頁第九行至第十五行），於法已屬有
違。又刑法第三百四十條之常業詐欺罪，法定本刑為一年以上七年以下有期徒刑，原
審再依累犯之規定，加重被告甲○○刑責，竟又在未說明其有如何之應減輕其刑之原
因下，量處其有期徒刑十月，已逾越法定刑之範圍，更屬不當。被告甲○○部分應認
有發回更審之原因。關於上訴人乙○○部分，因原審認與被告甲○○為共犯，有共同
之利害關係，併予發回。
據上論結，應依刑事訴訟法第三百九十七條、第四百零一條，判決如主文。
中      華      民      國     九十     年      二      月    二十二    日
                              最高法院刑事第二庭
                                  審判長法官  莊  來  成
                                        法官  呂  潮  澤
                                        法官  謝  俊  雄
                                        法官  白  文  漳
                                        法官  蘇  振  堂
      右正本證明與原本無異
                                              書  記  官
中      華      民      國     九十     年      三      月      二      日


司法院資訊處製作；財團法人民間司法改革基金會備份。
